【裁判字號】    97,消債更,247
【裁判日期】    970806
【裁判案由】    更生事件
【裁判全文】
臺灣臺南地方法院民事裁定           97年度消債更字第247號
債  務  人  甲○○
上列當事人因消費者債務清理事件聲請更生，本院裁定如下：
    主    文
聲請駁回。
聲請費用由債務人負擔。
    理    由
一、本件聲請意旨略以：債務人甲○○有不能清償債務之情事，
    且其無擔保或無優先權之債務總額未逾新臺幣（下同）1,20
    0萬元，復未經法院裁定開始清算程序或宣告破產，前雖與
    債權金融機構成立債務協商，然因債權人就協商之債權全然
    未為讓步，所達成之協商條件僅對債權人有利，未能減低債
    務人清償債務之沈重負擔，致在扣除必要生活費用後已無法
    依協商條件清償，債務人因不可歸責於己之事由，致履行顯
    有重大困難，為此，依消費者債務清理條例提出本件更生之
    聲請等語。
二、按聲請更生或清算不合程式或不備其他要件者，法院應以裁
    定駁回之，但其情形可以補正者，法院應定期間先命補正，
    消費者債務清理條例第8條定有明文。次按債務人與金融機
    構協商成立者，不得聲請更生或清算，但因不可歸責於己之
    事由，致履行顯有重大困難者，不在此限；本條例施行前，
    債務人依金融主管機關協調成立之中華民國銀行公會會員辦
    理消費金融案件無擔保債務協商機制與金融機構成立之協商
    ，準用前項之規定，消費者債務清理條例第151條第5項、第
    6項亦分別有明文規定。衡諸債之關係，係以當事人間之信
    賴關係為基礎，為社會經濟組織之重要支柱，故當事人於以
    法律行為追求自己之利益之際，亦應顧及對方之利益，並考
    量債權債務在社會上之作用，本於誠實及信用之原則，行使
    債權及履行債務。是對於已陷入經濟上困境之消費者，若任
    其於惡性循環之債務窘境中生存，將衍生嚴重之社會問題，
    難以維持安定之社會經濟秩序，故為兼顧債權人、債務人雙
    方之利益，對陷於經濟上困境之消費者，乃允其於消費者債
    務清理條例施行後，得選擇以重建型之更生程序或清算型之
    清算程序清理其債務，藉以妥適調整債務人與債權人及其他
    利害關係人間之權利義務關係，保障債權人獲得公平受償，
    並謀求消費者經濟生活之重建復甦機會。惟對於已與金融機
    構協商成立，或於本條例施行前，已依金融主管機關協調成
    立之中華民國銀行公會會員辦理消費金融案件無擔保債務協
    商機制與金融機構成立協商之債務人，若非因不可歸責於己
    之事由，致履行顯有重大困難，僅係為圖謀減免債務，而不
    為債務之履行，自有違債權契約為誠信契約之本旨，故依消
    費者債務清理條例第151條第6項準用同條第5項前段之規定
    ，不得聲請更生或清算，始能避免肇致道德危險。
三、經查：
(一)、債務人前於消費者債務清理條例施行前，依金融主管機關協
    調成立之中華民國銀行公會會員辦理消費金融案件無擔保債
    務協商機制與金融機構於民國95年4月間成立協商，雙方約
    定債務人每月應償還款項合計為21,559元，債務人依約繳款
    17期至96年12月13日止，其後即未再履行，迄今尚欠如附表
    所示之債權金額等情，有各該債權銀行民事陳報狀附卷可稽
    ，堪信為真實。
(二)、債務人雖主張其於消費者債務清理條例施行前，依金融主管
    機關協調成立之中華民國銀行公會會員辦理消費金融案件無
    擔保債務協商機制與金融機構成立之協商，然因債權人就協
    商之債權全然未為讓步，所達成之協商條件僅對債權人有利
    ，未能減低債務人清償債務之沈重負擔，致在扣除必要生活
    費用後已無法依協商條件清償，債務人因不可歸責於己之事
    由，致履行顯有重大困難，為此應許其聲請更生等語；惟查
    ：
  1.債務人與其配偶共育有1名女兒（6歲），而債務人現任職於
    第三人上詮汽車材料股份有限公司，每月薪資金額約34,000
    元，其96年度利息所得及薪資所得為381,583元，名下有坐
    落台南縣永康市○○段土地2筆，依97年1月公告土地現值計
    算其財產總額為1,077,250元，且該2筆土地均無抵押權之設
    定；又債務人之配偶則任職於第三人達德光學企業有限公司
    ，每月投保薪資為17,280元；此有財政部台灣省南區國稅財
    產歸屬資料清單、債務人存摺明細、稅務電子閘門財產所得
    調件明細表、土地登記第二類謄本、公告現值查詢結果、戶
    籍謄本及勞保局電子閘門查詢作業被保險人投保資料查詢在
    卷足憑，可認債務人與其配偶每月薪資所得合計約為51,280
    元。次審酌97年度最低生活費標準每人為9,829元，惟斟酌
    上開生活費標準係按照政府公布最近一年平均每人消費支出
    （包含食品費、衣著鞋襪費、房租水電費、家居管理費、醫
    療保健費、交通通訊費、娛樂教育費及雜項支出）百分之60
    訂定，而成人部分之基本生活費用依此標準計算，雖屬適當
    ，然子女部分既係依附於父母提供之住所共同生活，且其日
    常生活較為單純，是其基本生活費用當與成人之基本生活費
    用不同（如房租費、家居管理費、通訊費等費用項目即非年
    幼子女基本生活所需費用項目），因之年幼子女基本生活費
    用應參酌96年度每人免稅額77,000元計算每人每月基本生活
    所需約6,500元為適當。是依此計算，債務人及其配偶、女
    兒每人每月基本生活費用合計約26,158元（計算式：9829×
    2＋6500×1=26158），則債務人家庭每月薪資所得扣除每月
    家庭生活費用後之餘額，並非不能履行債務人依債務協商約
    定每月應償還之款項21,559元。況且，債務人名下尚有坐落
    台南縣永康市○○段土地2筆，依97年1月公告土地現值計算
    其財產總額為1,077,250元，且均無抵押權之設定，已如前
    述，此外，另觀債務人除薪資帳戶之存款外，尚於永康郵局
    設有存款帳戶，其於毀諾前之96年10月28日突然自永康郵局
    帳戶提領256,000元之存款，使該帳戶之存款至今僅餘3百餘
    元，此有台灣中小企業銀行東台南分行97年5月30日函、台
    灣郵政股份有限公司97年5月23日函及台南郵局97年6月27日
    函附債務人帳戶存提款交易明細查詢在卷可按，則依債務人
    之上開財產狀況，甚難謂債務人有因不可歸責於己之事由，
    致履行顯有重大困難之情事存在。
  2.債務人雖另主張其須扶養其母呂陳秀英，每月實際支出扶養
    費5,000元云云；惟查，債務人之母呂陳秀英96年度之利息
    所得即高達30,502元，名下並有價值429,900元之房屋乙棟
    ，有戶籍謄本及稅務電子閘門財產所得調件明細表附卷可查
    ，則依債務人之母呂陳秀英之財產狀況，難認其有不能維持
    生活而有受債務人扶養之必要。縱認債務人每月支付扶養費
    5,000元予其母乙節屬實，然此為債務人於與債權人成立債
    務協商當時即得予以考量，且依債務人之上開財產狀況，債
    務人亦無因不可歸責於己之事由，致履行債務協商顯有重大
    困難之情事存在甚明。
四、綜上所述，債務人於消費者債務清理條例施行前，既已與金
    融機構之債權人依金融主管機關協調成立之中華民國銀行公
    會會員辦理消費金融案件無擔保債務協商機制成立協商，且
    又無因不可歸責於己致履行顯有重大困難之事由，則其聲請
    更生，顯然違背消費者債務清理條例第151條第6條準用同條
    第5項前段之規定，且上開欠缺又屬無從補正，從而，依上
    開說明，應予駁回其更生之聲請，爰裁定如主文。
中    華    民    國    97    年    8     月    6     日
              民事第三庭    法      官  張季芬
上為正本係照原本作成。
如不服本裁定，應於裁定送達後10日內，以書狀向本院提出抗告
，並繳納抗告費新臺幣1千元。
中    華    民    國    97    年    8     月    6     日
                            書  記  官  顏惠華
 附表：債務人之債權人名稱、債權金額
┌───┬─────────────┬─────────────┬───────────┐
│編號  │債權人姓名或名稱          │現存實際債權金額（新台幣）│   備        註       │
├───┼─────────────┼─────────────┼───────────┤
│1     │台新國際商業銀行          │計至97年5月22日止：現金卡 │是否為自用住宅借款債權│
│      │                          │284,355元，信用貸款179,655│□是，■否。          │
│      │                          │元。                      │是否為擔保或優先權債權│
│      │                          │                          │□是，■否。          │
│      │                          │                          │債務人成立債務協商後是│
│      │                          │                          │否毀諾                │
│      │                          │                          │■是，□否。          │
├───┼─────────────┼─────────────┼───────────┤
│2     │中國信託商業銀行股份有限公│計至97年6月4日止共積欠    │是否為自用住宅借款債權│
│      │司                        │190,964元：               │□是，■否。          │
│      │                          │1.現金卡101,212元         │是否為擔保或優先權債權│
│      │                          │2.信用卡89,752元          │□是，■否。          │
│      │                          │                          │債務人成立債務協商後是│
│      │                          │                          │否毀諾                │
│      │                          │                          │■是，□否。          │
├───┼─────────────┼─────────────┼───────────┤
│3     │台北富邦商業銀行股份有限公│信用貸款本金386,672元及其 │是否為自用住宅借款債權│
│      │司                        │利息暨違約金。            │□是，■否。          │
│      │                          │                          │是否為擔保或優先權債權│
│      │                          │                          │□是，■否。          │
│      │                          │                          │債務人成立債務協商後是│
│      │                          │                          │否毀諾                │
│      │                          │                          │■是，□否。          │
└───┴─────────────┴─────────────┴───────────┘


司法院資訊處製作；財團法人民間司法改革基金會備份。
